【裁判字號】    99,上更(一),283
【裁判日期】    991116
【裁判案由】    偽造文書等
【裁判全文】
臺灣高等法院刑事判決             99年度上更(一)字第283號
上  訴  人    臺灣板橋地方法院檢察署檢察官
被      告    丙○○
選任辯護人    陳德峰律師
              林于樁律師
              楊永芳律師
上列上訴人因被告偽造文書等案件，不服臺灣板橋地方法院95年
度訴字第2624號，中華民國97年2月19日第一審判決（起訴案號
：臺灣板橋地方法院檢察署95年度偵字第17508號），提起上訴
，經判決後，由最高法院發回更審，本院判決如下：
    主  文
上訴駁回。
    理  由
壹、公訴意旨略以：被告丙○○與告訴人甲○○、戊○○、丁○○、乙○○共有臺北縣三峽鎮○○段359之2地號土地（下稱
    本案土地）；渠等之應有部分均為5分之1，各共有人間迄今
    並未辦理分割，亦無分管協議之存在；被告竟為自己不法之
    利益，並基於偽造文書之犯意，先行委託不知情之刻印人員
    偽刻告訴人甲○○、戊○○、丁○○、乙○○4人之印章，
    再於民國（下同）90年5月1日偽造前開4人之署押，及蓋用
    前開偽刻之印章於土地使用權同意書上後，向臺北縣政府工
    務局建設管理課提出上開不實之土地使用權同意書而行使之
    ，致該承辦公務員將被告業已取得告訴人甲○○等4人同意
    興建之不實事項，登載在其職務上所掌管之文書，據以核發
    建造執照，足生損害於告訴人甲○○等4人及工務機關對於
    執照登記管理之正確性。迄91年9月28日本案土地上之建物
    完工後，被告即將之出租予補習班及飲食店，獨自收取全部
    租金，以此方式竊佔本案土地。因認被告丙○○涉犯刑法第
    216條、第210條之行使偽造私文書、同法第216條、第214條
    之行使使公務員登載不實文書及同法第320條第2項之竊佔罪
    嫌。
貳、證據能力部分：
一、按被告以外之人於審判外之言詞或書面陳述，除法律有規定
    者外，不得作為證據，刑事訴訟法第159條第1項定有明文，
    此即學理上所稱「傳聞證據排除法則」。又被告以外之人於
    審判外之陳述，雖不符同法第159條之1至第159條之4之規定
    ，而經當事人於審判程序同意作為證據，法院審酌該言詞陳
    述或書面陳述作成時之情況，認為適當者，亦得為證據。當
    事人、代理人或辯護人於法院調查證據時，知有第159條第1
    項不得為證據之情形，而未於言詞辯論終結前聲明異議者，
    視為有前項之同意，此則據同法第159條之5規定甚明。鑒於
    採用傳聞證據排除法則重要理由之一，係因傳聞證據未經當
    事人之反詰問予以覈實，若當事人願放棄對原供述人之反對
    詰問時，原則上即可承認該傳聞證據之證據能力。而揆諸我
    國刑事訴訟法第159條之5之立法理由，除參照前述傳聞證據
    排除法則之基本法理外，亦參考日本刑事訴訟法第326條之
    立法例，查日本刑事審判實務之運作，有關檢察官及被告均
    同意作為證據之傳聞書面材料或陳述，可直接援引該國刑事
    訴訟法第326條作為傳聞例外之法律依據，僅在檢察官與被
    告或其辯護人不同意之情況下，乃須根據其他傳聞例外規定
    ，俾以斟酌該等傳聞書面材料或陳述是否具有證據能力，在
    當事人間無爭執之案件中，傳聞證據基本上均可依據前引規
    定提出於法院使用。據此，我國刑事訴訟法第159條之5之適
    用應可作同上之解釋。公訴人及被告就本件判決所引之被告
    以外之人於審判外之陳述（不包含告訴人甲○○、丁○○、
    戊○○、乙○○經檢察事務官詢問部分），於本院行準備程
    序均同意有證據能力（本院99年8月2日準備程序筆錄第3頁
    至第8頁），而本院審酌上開傳聞證據作成時之情況，核無
    違法取證及證明力明顯過低之瑕疵，為證明犯罪事實所必要
    ，亦認為以之作為證據為適當，根據上開規定及說明，作為
    本件判決認定被告犯罪事實之被告以外之人於審判外陳述是
    否屬於傳聞之例外，無庸先行考量刑事訴訟法第159條之1第
    2項、第159條之2、第159條之3等規定，得逕依同法第159條
    之5規定作為證據。
二、又證人即告訴人甲○○、丁○○、戊○○、乙○○於檢察事
    務官詢問時所為供述，屬被告以外之人於審判外之傳述，復
    無刑事訴訟法第159條之2、之3或之5傳聞法則例外之適用，
    依同法第159條第1項之規定，依法無證據能力。
參、無罪部分（行使偽造私文書、行使使公務員登載不實文書部
    分）：
一、按犯罪事實應依證據認定之，無證據不得認定犯罪事實。又
    不能證明被告犯罪者，應諭知無罪之判決，刑事訴訟法第15
    4條第2項、第301條第1項分別定有明文。又事實之認定，應
    憑證據，如未能發現相當證據，或證據不足以證明，自不能
    以推測或擬制之方法，以為裁判基礎。再認定不利於被告之
    事實，須依積極證據，苟積極證據不足為不利於被告事實之
    認定時，即應為有利於被告之認定，更不必有何有利之證據
    。而認定犯罪事實所憑之證據，雖不以直接證據為限，間接
    證據亦包括在內；然而無論直接或間接證據，其為訴訟上之
    證明，須於通常一般之人均不致有所懷疑，而得確信其為真
    實之程度者，始得據為有罪之認定，倘其證明尚未達到此一
    程度，而有合理之懷疑存在，致無從為有罪之確信時，即應
    為無罪之判決。又刑事訴訟法第161條第1項規定：檢察官就
    被告犯罪事實，應負舉證責任，並指出證明之方法。因此，
    檢察官對於起訴之犯罪事實，應負提出證據及說服之實質舉
    證責任。倘其所提出之證據，不足為被告有罪之積極證明，
    或其指出證明之方法，無從說服法院以形成被告有罪之心證
    ，基於無罪推定之原則，自應為被告無罪之判決。又告訴人
    之告訴，係以使被告受刑事訴追為目的，是其陳述是否與事
    實相符，仍應調查其他證據以資審認（最高法院30年度上字
    第816號、40年度臺上字第86號、52年度臺上字第1300號、7
    6年度臺上字第4986號、92年度臺上字第128號判例意旨參照
    ）。
二、公訴人認被告丙○○涉犯前揭偽造文書罪嫌，主要係以被告
    於偵查中之供述（94年度交查字第1783號卷第17頁、95年度
    偵字第17508號卷第9頁）、證人即告訴人甲○○、丁○○、
    乙○○等人於偵查中之證述（95年度偵字第17508號卷第10
    頁、第11頁）、本案土地登記謄本（94年度交查字第1783號
    卷第4頁）、90年5月1日土地使用權同意書（94年度交查字
    第1783號卷第6頁）、告訴人戊○○護照簽證影本（94年度
    交查字第1783號卷第7頁、第8頁）、告訴人甲○○、丁○○
    、張金源之戶籍謄本（94年度交查字第1783號卷第9頁至第1
    1頁）、現場照片（94年度交查字第1783號卷第5頁）、臺北
    縣政府工務局建造執照及使用執照影本（95年度偵字第1750
    8號卷第12頁、第13頁）等為其論據。
三、訊據被告固坦承：90年5月1日土地使用權同意書所載甲○○
    、戊○○、丁○○、乙○○之簽名及印文，係伊委託建商為
    辦理建造執照所需而代為簽章，並由建商於90年5月1日持上
    開土地使用權同意書向臺北縣政府工務局申請在本案土地上
    建築房屋而取得建造執照等情，惟堅決否認有何偽造文書、
    行使使公務員登載不實文書之犯行，其於原審辯稱：告訴人
    甲○○等4人皆同意由伊以個人名義在本案土地上蓋房子，
    事前也問過告訴人等要不要出錢一起蓋，他們都沒有說話，
    叫伊自己去處理等語（原審卷第288頁），並提出於89年間
    在北投簽立之土地使用權同意書1紙（94年度交查字第1783
    號卷第20頁，原本在原審卷第29頁證物袋內，以下簡稱89年
    土地使用權同意書）為佐；復於本院辯稱：89年同意書，伊
    只有簽自己的名字、住址，其他的都是告訴人甲○○他們寫
    的，告訴人乙○○當天也在場同意蓋屋，但他急著離開，交
    由其他兄弟代理，89年同意書中未記明土地地號、地籍等，
    是因為告訴人甲○○、丁○○、戊○○說同意土地給伊使用
    就好，不需要寫什麼。伊與告訴人甲○○兄弟5人一起繼承
    的土地中，只有本案土地這1筆是建地，可以興建房屋等語
    （本院99年8月23日準備程序筆錄第3頁）。
（一）經查，有關告訴人甲○○、戊○○、丁○○及乙○○是否
      於89年間即同意被告在本案土地上興建房屋，並出具土地
      使用權同意書一情，此經證人張秀卿於原審審理時證稱：
      伊於89年間去看母親的時候，告訴人甲○○、戊○○、丁○○簽署89年土地使用權同意書，告訴人乙○○叫別人簽
      等語明確（原審卷第244頁、第246頁至第248頁）；復於
      本院審理時證稱：89年間去北投探望生病中之母親時，看
      見告訴人甲○○、戊○○、丁○○、乙○○，告訴人甲○○、丁○○、戊○○有簽，但告訴人乙○○沒有簽，因為
      他急著離開，上開土地使用權同意書是在89年間簽立的，
      目的是為了在本案土地上（偵查卷第5頁照片中土地）興
      建房屋等語（本院99年10月19日審判程序筆錄第4頁至第5
      頁），核證人張秀卿與被告、告訴人等人均為兄弟姊妹關
      係，非本案土地共有人或有其他利害衝突，當無甘冒偽證
      罪責而特意偏袒被告杜撰證詞之理，且證人張秀卿於原審
      及本院審理時所證均經具結，已可擔保其證言之真實，並
      就告訴人甲○○等4人同意由被告在本案土地上興建房屋
      之重要事項，非僅前後證述一致，又與被告所辯相符，堪
      可採信。
（二）經送法務部調查局就告訴人甲○○於原審當庭書寫字跡原
      本、陽信商業銀行石牌分行及臺灣郵政股份有限公司臺北
      郵局開戶資料原本等，與上揭89年土地使用權同意書中告
      訴人甲○○、戊○○、丁○○、乙○○簽名、住址、身分
      證號碼之字跡鑑定結果認：與89年同意書上甲○○之姓名
      、住址及身分證字號等欄位筆跡之筆畫特徵，與告訴人甲○○於卷內簽名、原審當庭書寫及陽信商業銀行石牌分行
      、臺灣郵政股份有限公司臺北郵局開戶資料原本上筆跡之
      筆劃特徵極相似；而就告訴人丁○○當庭書寫字跡原本、
      彰化商業銀行西門分行及第一商業銀行西門分行開戶資料
      原本等卷內資料，則與89年同意書上丁○○之姓名、住址
      及身分證字號等欄位筆跡之筆畫特徵相似，亦有法務部調
      查局96年9月13日調科貳字第09600397910號鑑定書1份附
      卷可稽（原審卷第173頁至第174頁），已足佐證被告所辯
      與證人張秀卿所證告訴人甲○○、丁○○親自簽署89年土
      地使用權同意書等情非虛而堪以採信。再就89年土地使用
      權同意書上所載戊○○之住址「臺北縣三峽鎮○○街40號
      」，即為被告之住處，且該住址部分經送請鑑定後，亦認
      與告訴人戊○○之筆跡筆劃特徵不符，但與告訴人甲○○
      庭寫字跡原本筆跡筆畫特徵相似，有法務部調查局96年12
      月27日調科貳字第09600560580號鑑定書1份在卷可憑（原
      審卷第263頁），參諸告訴人戊○○長年在美國居住之情
      ，顯見89年土地使用權同意書告訴人戊○○住址「臺北縣
      三峽鎮○○街40號」之字跡，應係告訴人甲○○代告訴人
      戊○○書寫無訛。又上開2次筆跡鑑定部分，第1次因參對
      筆跡條件影響，未能獲得明確之鑑析結果，第2次則因送
      鑑單位提供新的物證（「戊○○」、「甲○○」庭寫筆跡
      原本各1份）供參，有較多之類同字樣可與待鑑筆跡參比
      ，致能獲得明確之鑑析結果，故本案前後2次鑑定結果並
      無矛盾；且上開筆跡鑑定均由鑑定人許淑珍調查官所為，
      該鑑定人係國立臺灣大學農業化學研究所碩士，中華民國
      鑑識科學學會會員、從事有關文書罪證之檢驗及鑑定業務
      文書達7年以上時間，所鑑定之案件數近2000件等語，此
      有法務部調查局99年8月17日調科貳字第09900374800號函
      1件附卷可憑（本院卷第16頁至第17頁），堪認上開筆跡
      鑑定，係由具有鑑定知識、經驗之鑑定人，依筆跡鑑定標
      準作業程序所為，應可採信。再就89年同意書上戊○○之
      簽名部分，業經證人戊○○於原審審理時，自承該簽名筆
      跡與其寫的很像等語（原審卷第234頁）外，其餘戊○○
      部分之身分證字號、乙○○之簽名、住址、身分證字號，
      經鑑定後，均無法認定係何人所為；況以肉眼觀察，被告
      於上開89年土地使用權同意書上之簽名、住址之筆跡，顯
      與該同意書中告訴人甲○○、戊○○、丁○○、乙○○等
      人簽名、住址及身分證字號等之筆跡之不相符合，足認上
      開89年土地使用權同意書，非出於被告偽造。另在上開89
      年土地使用權同意書中僅戊○○住址「臺北縣三峽鎮○○
      街40號」部分由告訴人甲○○代書，已如前述，但有關戊○○之簽名、身分證字號部分，無證據證明係由他人代簽
      ，對照告訴人戊○○曾於89年7月2日入境臺灣，至同年8
      月3日出境，有法務部-入出境資訊連結作業資料在卷可考
      （原審卷第259頁），且被告與告訴人甲○○等人之母張
      易治於89年9月21日逝世，有死亡證明書影本1件附卷足憑
      （本院前審97年度上訴字第1732號卷第66頁）；而證人戊○○復自承：簽名與伊的筆跡很像等語（原審卷第234頁
      ），故證人張秀卿證述：戊○○在89年間母親病逝前回國
      簽同意書等語（本院99年10月19日審判程序筆錄第5頁）
      ，亦與前開法務部調查局筆跡鑑定結果無悖，足堪採信。
      證人即告訴人甲○○、丁○○、戊○○否認於該89年土地
      使用權同意書簽名等，或同意被告自行興建房屋申請建造
      執照云云，顯非可採。雖證人張秀卿就告訴人甲○○等4
      人於簽立上開89年土地使用權同意書之時間、地點，與被
      告於本院行準備程序時所稱係89年4月間在告訴人甲○○
      北投住處等細節略有不同，惟因時隔已有10年之久，被告
      記憶難免模糊錯誤，尚不得執此遽認證人張秀卿所證不實
      。
（三）又查，被告與告訴人甲○○等4人因繼承而取得之臺北縣
      三峽鎮○○段356之5等土地，356之5與357之3地號土地，
      已於76年12月14日徵收為國有地；359之1地號，於73 年
      12月17日徵收為臺北縣三峽鎮公所土地；268之9、268之
      25、356、356之8、357之1地號，於78年5月6日徵收為臺
      北縣三峽鎮公所土地；359之4、359之6地號，於81年11月
      5日徵為臺北縣三峽鎮公所土地；359之3、359之5地號，
      於83年12月17日徵收為臺北縣三峽鎮公所土地；268之6地
      號，於81年5月7日徵收為臺北縣三峽鎮安溪國小土地；35
      6之2、357、359地號，於77年10月12日徵收為臺北縣三峽
      鎮安溪國小土地，此有前開地號土地登記簿影本在卷可考
      （原審卷第43頁至第98頁）。而本案359之2號土地，地目
      原為田，嗣變更為建地，迄今仍登記為被告與告訴人甲○○4人共有，亦有臺灣省臺北縣土地登記簿影本及臺北縣
      樹林地政事務所97年1月14日北縣樹地登字第0970000457
      號函檢附之土地登記第二類謄本（原審卷第99頁至第102
      頁、第268頁至第270頁）附卷足憑。參照89年土地使用權
      同意書亦載明：「…擬在下列土地建築…，業經…等人完
      全同意，為申請建造執照特立此同意書為憑（本同意書應
      從同意日起…提出申請執照，逾期無效）」等字（94年度
      交查字第1783號卷第20頁），顯為建築申請執照使用而由
      土地共有人出具同意書。衡諸被告與告訴人甲○○等人於
      89年簽立此土地使用權同意書時，已是50歲至69歲左右之
      中老年人，彼此之間有兄弟情誼，具信任關係，又無高度
      法律專業知識，雖89年土地使用權同意書中未填載土地地
      號，或附入土地登記謄本、地籍圖謄本等，惟佐以被告及
      證人張秀卿所述：只有本案土地是建地可以蓋房子，被告
      與告訴人甲○○4人為本案土地興建房屋事宜而簽89年土
      地使用權同意書等語（本院99年8月23日準備程序筆錄第3
      頁、99年10月19日審判程序筆錄5頁），益見告訴人甲○○等共有人出具上開89年土地使用權同意書，目的係在本
      案土地上建築房屋事宜無疑。
（四）再查，被告在本案土地上興建4樓房屋，建物登記為其一
      人所有，業據被告供明在卷，復有臺北縣樹林地政事務所
      97 年1月14日北縣樹地登字第0970000457號函檢附之土地
      登記第二類謄本及建物登記第二類謄本在卷可稽（原審卷
      第268頁至第272頁）。證人甲○○雖於原審審理時證稱：
      兄弟5人約定若要在本案土地上蓋房屋，需以兄弟5人名義
      蓋5樓為之云云（原審卷第229頁、230頁），核與證人戊○○證稱：兄弟間就本案土地沒有說到要蓋房子之事（原
      審卷第236頁），或證人丁○○證稱：未同意在本案土地
      上蓋屋（原審卷第237頁）不符；而證人丁○○係經原審
      受命法官訊問：「為何剛才甲○○說你們兄弟有同意要用
      5個兄的名義蓋房子？」後，方答以：「是我母親有這樣
      說，我們兄弟確實也都有同意如果是用我們5個人的名義
      ，一起在本件土地上蓋房子的話就可以」（原審卷第239
      頁），卻於先前檢察官訊問時答稱：「…我母親在世的時
      候，說如果以後要蓋房子，要以5個兄弟名義蓋房子」（
      原審卷第237頁），未提及被告與告訴人甲○○等兄弟5人
      約明以5人名義興建登記房屋之事，足見證人丁○○前開
      所證，係附合證人甲○○之詞，未可採信。是證人甲○○
      所證已約定建物登記為兄弟5人共有云云，應非屬實。況
      且，以證人甲○○、丁○○、戊○○及乙○○所證內容，
      已否認出資興建本案土地上房屋，復有證人乙○○證陳：
      好像被告有提過蓋房子之事，但伊沒出資等語（原審卷第
      243頁）。參諸證人張秀卿於原審審理時證言：房子蓋的
      時候，告訴人等均知情，伊回去時聽見告訴人甲○○等人
      商量被告要他們付錢之事（原審卷第245頁）；再本案土
      地上興建之建物，係92年2月13日完成第一次登記，此有
      前揭建物登記第二類謄本可證（原審卷第271 頁至第274
      頁）；則若被告確係擅自以個人名義在本案土地上建築房
      屋，何以證人甲○○明知其本身未出資共同興建，顯不可
      能同為房屋所有權人，卻未立即出面表示反對或阻止被告
      繼續興建？又被告焉可能甘冒遭其餘土地共有人訴請拆屋
      還地之風險，仍願自行投入大筆資金建屋直至完工？另告
      訴人甲○○於原審審理時，亦證稱：房子蓋好後，被告出
      租給補習班，伊幫忙寫契約書，沒有向被告要租金等語綦
      詳（原審卷第232頁）。若非被告確已事先取告訴人甲○○等之同意，告訴人甲○○何以自願幫被告書寫房屋租賃
      契約，且對被告獨自收取租金之事未立即爭執？由此均益
      徵告訴人甲○○等實已事先授權同意被告以其個人名義辦
      理申請建造執照之事宜。
（五）復查，90年5月1日之土地使用權同意書雖非被告製作，但
      係由被告至臺北縣三峽鎮，委請某不詳姓名之刻印人員，
      為告訴人甲○○等4人刻印後，將印章交與負責建築房屋
      之建設公司人員黃先生，由建設公司人員辦理申請建造執
      照等相關事宜，此據被告供明在卷（本院99年8月23日準
      備程序筆錄第2頁至第3頁），復有上開90年5月1日土地使
      用權同意書影本及未載日期之土地使用權同意書影本各1
      件在卷可考（附於本院卷內）。惟告訴人甲○○等4人已
      授權被告處理本案土地興建房屋事宜，復於89年間簽立89
      年土地使用權同意書，已如前述。則被告於受任處理興建
      房屋事務之範圍內，代告訴人甲○○等4人刻印，用於申
      請建造執照，亦無悖於委任本旨。況且，本件復無被告將
      上開代刻印章，越權使用於其他無關文件之情形，自無偽
      造印章之可言。故被告依據告訴人甲○○等4人先前所為
      之委任與概括授權，再基於同一目的委請建商製作90年5
      月1日土地使用權同意書（興建2層）及土地使用權同意書
      （興建4層，日期欄空白），並簽名或蓋章於上，自應認
      其同有制作之權限，而與偽造私文書之要件有間。被告委
      請之不知情建商人員進而先後向承辦臺北縣政府工務局人
      員提出申請建造執照而行使上開土地使用權同意書之行為
      ，亦不成立行使偽造私文書之罪行。
（六）末查，依起造人申請建築執照時，應具備土地權利證明文
      件：(一)土地登記簿謄本、(二)地籍圖謄本、(三)土地使用同意
      書（限土地非自有者），為建築法第30條及臺灣省建築管
      理規則（民國94年6月20日廢止）第11條所規定。另依64
      年4月7日臺內營字第626781號函明示：「…如為共有人以
      共有物為處分變更，或設定負擔之標，則非僅為共有物之
      應有部分，依同法第二項自應得共有人全體之同意」，土
      地法第34條之1規定：「共有土地或建築改良物，其處分
      、變更及設定地上權、永佃權、地役權或典權，應以共有
      人過半數及其應有部分合計過半數之同意行之。但其應有
      部分合計逾三分之二者，其人數不予計算。共有人依前項
      規定為處分、變更或設定負擔時，應事先以書面通知他共
      有人；其不能以書面通知者，應公告之」。惟依內政部65
      年8月31日臺內營字第696214號函表示「其建築使用自有
      土地之所有權狀，使用他人土地建築之同意書、契約書均
      屬之。此項土地權利證明文件是否合法有效，應就其內容
      認定之」，且依建築法第34條規定「建造執照及雜項執照
      依建築法第34條第3項規定應由主管建築機關審查之規定
      項目如附表一、其餘項目簽證表如附表二」，及依內政部
      95 年10月3日營署建管字第09500 51168號函表示：「…
      有關『建造執照及雜項執照查核審查表』第1項至第13項
      （現行表格為第1項至第14頁）為查核項目，主管建築機
      關僅就申請書件有無檢附予以查核，第14項至第20項（現
      行表格為第15項至第21項）為行政審查項目，主管機關應
      依有關法令規定審查；技術部分應由建築師或專業工程技
      師設計簽證負責…」。本件建造執照申請案，依卷附之90
      年3 月6日土地登記謄本所示，該筆土地為甲○○、戊○○、丁○○、丙○○、張清泉等5人共同持分各5分之1土
      地，因查該執照業檢附內政部頒佈表格（A12-4）90年5月
      1日土地使用權同意書在案，該同意書明敘「茲有丙○○
      等1人，擬在下列土地建築地上貳層鋼骨造建築物壹棟業
      經甲○○、戊○○、丁○○、丙○○、張清泉等人完全同
      意，為申請建造執照特立此同意書為憑（本同意書從同意
      日起壹年內提出申請照，逾期無效）。…」，顯示查核項
      目：第5項：土地使用權同意書，查核結果：「有」，承
      辦之臺北縣政府工務局僅依前開函示，針對「土地使用權
      同意書」有無檢附及同意內容查核等情，有臺北縣政府99
      年9月20日函1件在卷可稽（附於本院卷內）。因此，前揭
      90年5月1日土地使用權同意書（興建2層）及土地使用權
      同意書（興建4層，日期欄空白），僅係申請建造執照之
      證明文件，非採書面要式之法律行為。而承辦公務員亦僅
      審核是否於申請提出土地使用權同意書，內容記載是否完
      備，並未依據土地使用權同意書之內容，再為登載告訴人
      甲○○等4人之同意行為於公務上所掌之文書；況以告訴
      人甲○○等共有人同意被告於本案土地興建房屋，亦無不
      實之情形，則被告當無成立使公務員將不實事項登載於職
      務上所掌公文書或行使之犯行。
四、綜上，本件公訴人所舉之前述各項資為被告行使偽造私文書
    或行使使公務員登載不實文書犯行之證據，尚不足以證明被
    告有何公訴人所指訴之行使偽造私文書及行使使公務員登載
    不實公文書之犯行。被告與辯護人雖聲請傳喚證人劉子渭、
    周明義，證明告訴人甲○○於本案土地興建房屋時，參加開
    工典禮事宜云云，然本院認告訴人甲○○等人委任與概括授
    權被告興建房屋之事證已臻明確，別無傳喚證人劉子渭、周
    明義之必要，爰不予以調查。公訴人既未提出足夠積極證據
    證明其犯罪，此外復查無其他積極證據證明被告有上開犯行
    ，應認不能證明被告此部分犯罪。
五、原審以不能證明被告前開之犯罪，依前揭之說明，而為被告
    無罪之判決，即核無不合。公訴人循告訴人甲○○等狀請上
    訴意旨略以：告訴人甲○○等否認授權被告以個人名義在本
    案土地上興建建築物，且證人張秀卿之證言，並不足採信云
    云。惟查，本件證人張秀卿之證言乃經具結而真實可採，業
    如前述，且被告確係基於告訴人甲○○等之委任與概括授權
    ，此亦經原審及本院勾稽詳查屬實，亦如前述，是上訴意旨
    所指，尚非可採。第按刑事訴訟法第161條第1項規定：檢察
    官就被告犯罪事實，應負舉證責任，並指出證明之方法。對
    於其所訴之被告犯罪事實，應負提出證據及說服之實質舉證
    責任，倘所提出之證據，不足為被告有罪之積極證明，或其
    闡明之證明方法，無從說服法官以形成被告有罪之心證，基
    於無罪推定之原則，自應為被告無罪判決之諭知。而證據之
    取捨與證據之證明力如何，均屬法院得自由裁量、判斷之職
    權，茍其此項裁量、判斷，並不悖乎通常一般人日常生活經
    驗之定則或論理法則，又於判決內論敘其何以作此判斷之心
    證理由者，即不得任意指摘其為違法。茲原判決已詳敘就卷
    內證據調查之結果，而為綜合判斷、取捨，認不足證明被告
    確有公訴人所指訴之犯行，其得心證的理由已說明甚詳，且
    所為論斷從形式上觀察，亦難認有違背經驗法則、論理法則
    ，或有其他違背法令之情形，自不容任意指為違法。公訴人
    提起上訴，仍執前開相同陳詞以被告未經告訴人等授權而為
    爭執，復未提出其他積極事證證明被告確有何行使偽造文書
    及行使使公務員登載不實公文書之犯行，其砌詞漫指原判決
    不當，尚無可取，上訴為無理由，應予駁回。
肆、公訴不受理部分（竊佔部分）：
一、按告訴乃論之罪，已逾告訴期間者，應諭知不受理之判決，
    刑事訴訟法第303條第3款定有明文。次按前項親屬或其他五
    親等內血親或三親等內姻親之間，犯本章之罪者，須告訴乃
    論，刑法第324條第2項亦有規定。
二、查被告丙○○與告訴人甲○○、戊○○、丁○○、乙○○4
    人均為兄弟關係，屬二親等之旁系血親關係，業經被告與告
    訴人甲○○等陳明在卷，故被告被訴前開竊佔罪嫌部分，應
    屬告訴乃論之罪無訛。而告訴人甲○○於原審訊問時，先表
    示：在91年農曆6月28日才知悉被告在本案土地上蓋房子等
    語（原審卷第27頁），嗣於審理期日時改稱：在92年間才看
    到本案土地上蓋房子等語（原審卷第230頁）；告訴人戊○○於原審訊問時表明：在90年（西元2001年）母親過世1週
    年時回臺而知道被告在本案土地上興建房屋，伊確定於94年
    （2005年）回臺灣請律師要提出告訴，而在前1次回臺灣時
    就知道被告蓋好房子等語（原審卷第120頁、第123頁），而
    依法務部入出境資訊連結作業資料所顯示，告訴人戊○○於
    94年之前最近1次入境臺灣係在90年9月9日，同年10月6日出
    境之情相合（原審卷第259頁）；告訴人丁○○於原審陳稱
    ：在91年間才知道被告在本案土地上蓋房子（原審卷第27頁
    、第237頁）；告訴人乙○○於原審則稱：在91年路過當地
    時知道被告在本案土地上興建房屋（原審卷第120頁、第241
    頁）。是告訴人甲○○等4人分別於90年或91年間知悉被告
    於本案土地上興建房屋，卻遲至94年10月25日始向臺灣板橋
    地方法院檢察署提出告訴，有刑事告訴狀1份（臺灣板橋地
    方法院檢察署94年10月25日收文戳）在卷可憑，足認告訴人
    甲○○等提出竊佔告訴之時，顯已逾刑事訴訟法第237條第1
    項規定之6個月告訴期間，故依據前開規定，就被告被訴竊
    佔部分自應諭知不受理。經核原判決此部分認事用法，尚無
    違誤，檢察官提起上訴時，雖已表明未就此竊佔部分上訴（
    本院前審97年度上訴字第1732號卷第56頁反面），惟此與前
    開行使使公務員登載不實文書及行使偽造私文書部分，檢察
    官起訴時認均有方法結果之牽連關係，基於審判不可分，併
    予駁回上訴，附此敘明。
據上論斷，應依刑事訴訟法第368條，判決如主文。
本案經檢察官劉異海到庭執行職務。
中    華    民    國    99    年    11    月    16    日
                  刑事第十庭審判長法  官  宋  祺
                                  法  官  林孟宜
                                  法  官  高玉舜
以上正本證明與原本無異。
檢察官如不服本判決，應於收受送達後10日內向本院提出上訴書
狀，其未敘述上訴之理由者並得於提起上訴後10日內向本院補提
理由書（均須按他造當事人之人數附繕本）「切勿逕送上級法院
」。
被告不得上訴。
                                  書記官  許雅淩
中    華    民    國    99    年    11    月    16    日

司法院資訊處製作；財團法人民間司法改革基金會備份。
